【裁判字號】    96,家上,268
【裁判日期】    970226
【裁判案由】    離婚
【裁判全文】
臺灣高等法院民事判決                 96年度家上字第268號
    上  訴  人  乙○○
                            .
    被上訴人    甲○○
    訴訟代理人  黃憲男律師
上列當事人間請求離婚事件，上訴人對於中華民國96年9月11日
臺灣宜蘭地方法院96年度婚字第127號第一審判決提起上訴，經
本院於97年2月12日言詞辯論終結，茲判決如下：
    主  文
上訴駁回。
上訴人於臺灣宜蘭地方法院96年度家護字第49號通常保護令有效
期間屆滿後，得於隔週週日上午九點到下午五點，與兩造所生未
成年子女丙○○、丁○○會面交往，會面交往應於該二名子女均
在場時為之。
上訴人應自本件判決確定翌日起至兩造所生子女丙○○、丁○○
成年之日止，按每人每月新台幣參仟元計算之金額，給付被上訴
人。
第二審訴訟費用由上訴人負擔。
    事  實
甲、上訴人方面：
一、聲明：
  (一)原判決廢棄。
  (二)被上訴人在第一審之訴駁回。
二、陳述：除與原判決記載相同者，茲予引用外，補稱略以：
    被上訴人指控均不實在，兩造子女所為不實之指控，係被上
    訴人所指使。上訴人雖於民國96年2月及同年3月出手毆打被
    上訴人兩次，但因上訴人脊椎扭傷後，被上訴人經常以言詞
    嘲諷上訴人懶惰，且因被上訴人之母親積欠上訴人之父親新
    台幣（下同）138萬元，上訴人之母親要求上訴人代為處理
    ，上訴人不敢向被上訴人開口，才會喝酒解悶，現上訴人已
    賣掉房屋，解決部分問題，當不再發生類似情形。
三、證據：援用原審所提出之立證方法。
乙、被上訴人方面：
一、聲明：上訴駁回。
二、陳述：除與原判決記載相同者，茲予引用外，補稱略以：
    上訴人常常喝酒，喝酒後即會毆打被上訴人，非僅毆打被上
    訴人兩次，被上訴人之母並未欠上訴人之父金錢。被上訴人
    係在餐廳工作，並非於遊藝場工作，且兩造所生之女丁○○
    因懼怕上訴人，目前接受治療中，不適合由上訴人監護。
三、證據：除援用原審所提出之立證方法。
丙、本院依職權調取臺灣宜蘭地方法院96年度家護字第49號通常
    保護令卷全卷。
    理  由
一、被上訴人主張：兩造為夫妻，上訴人有飲酒習性，動輒辱罵
    、毆打被上訴人或對兩造所生子女丙○○、丁○○施暴。96
    年3月8日中午在宜蘭縣○○鎮○○○路○○巷○○之○○號住處，上
    訴人又於酒後以粗話辱罵被上訴人，誣指被上訴人在外面有
    男人，並動手破壞家具及毆打被上訴人，揚言要與被上訴人
    同歸於盡，經原審法院核發96年度家護字第49號民事通常保
    護令在案，被上訴人已受上訴人不堪同居之虐待，兩造婚姻
    無繼續維持可能，依民法第1052條1項第3款及同條第2項之
    規定，被上訴人自得訴請離婚。又上訴人曾於兩造長子丙○
    ○國小五、六年級時，毆打丙○○，並於丙○○國中畢業後
    ，反對丙○○升學，且要求其離家，而兩造長女丁○○則因
    多次目睹上訴人之暴行，又於讀小學時遭上訴人之騷擾，至
    今仍對上訴人深感恐懼，是為兩造未成年子女最佳利益，上
    開二名子女之權利義務應由被上訴人行使負擔等情，求為判
    決：(一)准兩造離婚；(二)兩造所生子女丙○○、丁○○權利義
    務之行使或負擔由被上訴人任之。
    上訴人則以：被上訴人所稱均不實在，兩造子女於前開保護
    令事件及本件原審審理時，所為證言係受被上訴人指使，並
    非實在。上訴人雖曾打過被上訴人兩次，但係因上訴人脊椎
    扭傷後，被上訴人經常以言詞嘲諷上訴人懶惰，上訴人一時
    氣憤，始於96年2月及同年3月出手打被上訴人。上訴人所以
    喝酒，則因被上訴人母親積欠上訴人父親138萬元，上訴人
    母親要求上訴人處理，但上訴人顧慮被上訴人感受而不敢開
    口，才會喝悶酒，但現在上訴人已賣掉房屋，解決部分問題
    ，日後當不會如此。上訴人於當兵期間，父親每月均給被上
    訴人1萬5千元，上訴人服役完畢，每月收入除留一點零用錢
    外，其餘均交給被上訴人保管，上訴人已盡心盡力照顧家庭
    等語，資為抗辯。
二、兩造於80年6月16日結婚，婚後育有未成年子女丙○○（○○
    年○○月○○日生）、丁○○（○○年○○月○○日生）等2名子女之事
    實，業據被上訴人提出戶籍謄本1件為證，自堪信為真實。
三、按夫妻之一方受他方不堪同居之虐待者，得向法院請求離婚
    ，民法第1052條第1項第3款定有明文。所謂不堪同居之虐待
    ，係指與以身體上或精神上不可忍受之痛苦，致不堪繼續同
    居者而言。查被上訴人主張上訴人有飲酒習性，動輒辱罵、
    毆打被上訴人，96年3月8日中午又在宜蘭縣○○鎮○○○路
    ○○巷○○之○○號住處，於酒後以粗話辱罵被上訴人，並動手破壞
    家具及毆打被上訴人，拿出刀子揚言要與被上訴人同歸於盡
    之事實，業經其提出原審法院核發之96年度家護字第49號民
    事通常保護令1紙為證，並分據證人即兩造之子女丙○○、
    丁○○於前開保護令事件及本件原審審理時，證述明確，有
    原審法院96年度家護字第49號民事通常保護令事件訊問筆錄
    及原審言詞辯論筆錄可按，參以上訴人自承於96年2月及3月
    各毆打被上訴人一次，可認被上訴人主張受上訴人多次毆打
    ，應堪信為真實。按上訴人既與被上訴人結為夫妻，自應與
    被上訴人互相照顧扶持，共度人生，縱他方言行有不如己意
    時，亦應儘力克制情緒與衝動，避免有損他方人格尊嚴之言
    行，然被上訴人並未如此，於酒後多次於子女面前對被上訴
    人以言詞辱罵及毆打，顯已損及被上訴人之人格尊嚴，逾越
    夫妻共同生活所能忍受之程度，自屬對被上訴人為不堪同居
    之虐待，則被上訴人依民法第1052條第1項第3款規定訴請與
    上訴人離婚，自應准許。上訴人雖以其毆打被上訴人另一原
    因係為處理被上訴人之母欠上訴人之父金錢，但不敢對被上
    訴人開口，致心中鬱悶才飲酒等語為辯，然被上訴人否認其
    母有欠錢之事，上訴人復不能舉證以實其說，所言已非可採
    ，即令上開欠錢之事為真，亦非上訴人得以藉詞飲酒而毆打
    被上訴人之正當理由，是其所辯，難認有理。又被上訴人依
    前開規定訴請離婚，既有理由，本院即無就其主張同條第2
    項之離婚事由為裁判必要。
四、離婚之訴，法院於認原告之訴為有理由時，得依當事人之附
    帶請求或依職權定對於未成年子女權利義務行使負擔之內容
    及方法，觀民事訴訟法第572-1第1項、第2項規定自明。被
    上訴人主張上訴人因有家庭暴力行為，不適合行使或負擔兩
    造所生子女丙○○、丁○○之權利義務，附帶請求該2名子
    女之權利義務應由被上訴人行使或負擔，本院審酌兩造之子
    女丙○○、丁○○分別為16歲、12歲，於原審審理及社工人
    員訪視時均表示希望由被上訴人監護，其意願自當受到尊重
    ，而上訴人因對被上訴人及子女施暴，已發生家庭暴力行為
    ，依法應推定由上訴人監護不利於未成年子女（家庭暴力防
    治法第43條規定參照），再參酌財團法人台灣兒童暨家庭扶
    助基金會宜蘭分事務所96年8月24日（96）台童宜扶字第964
    53號函附「監護權訪視評估報告」（原審卷40頁以下），建
    議兩造所生子女權利義務之行使或負擔宜由被上訴人任之，
    不宜由上訴人任之之意見，並綜合比較兩造雖均能提供固定
    住所、親友亦能提供情感與經濟支援，但上訴人有飲酒習慣
    ，常有情緒失控，身心健康狀況較不理想等各項主客觀條件
    ，認被上訴人較上訴人適合監護該2名未成年子女，依被上
    訴人附帶請求定丙○○、丁○○權利義務之行使或負擔，均
    由被上訴人任之，尚屬妥適，應堪贊同。又兩造固未就該2
    名子女會面交往及給付扶養費部分為附帶請求，然本院認為
    此二項內容為維護該2名子女最佳利益所必要，爰審酌前開
    保護令之有效期間及兩造於本院審理時，已同意未行使、負
    擔子女權利義務之一方，於該2名子女同時在場情形下，得
    於隔週週日上午九點到下午五點，與該2名子女會面交往，
    並給付他方依每名子女每月3千元計算之扶養費，至該2名子
    女成年為止之方案（本院卷23頁），依職權定上訴人與子女
    會面交往方式及給付扶養費之金額，如主文第2項、第3項所
    示。
五、綜上所述，被上訴人依民法第1052條第1項第3款規定，請求
    與上訴人離婚，並定兩造所生未成年子女丙○○、丁○○之
    權利義務行使或負擔由被上訴人任之，為有理由，應予准許
    ，原審依被上訴人之聲明為判決，於法並無不合。上訴意旨
    指摘原判決不當，聲明廢棄改判，為無理由，應予駁回。又
    本院為維護子女最佳利益，併依職權定上訴人與子女會面交
    往之方式及給付被上訴人有關子女扶養費，如主文第2項、
    第3項所示。
六、據上論結，本件上訴為無理由。依民事訴訟法第449條第1項
    、第78條，判決如主文。
中    華    民    國    97    年    2     月    26    日
                    民事第九庭
                        審判長法  官    黃熙嫣
                              法  官    陳玉完
                              法  官    呂太郎
正本係照原本作成。
如不服本判決，應於收受送達後20日內向本院提出上訴書狀，其
未表明上訴理由者，應於提出上訴後20日內向本院補提理由書狀
（均須按他造當事人之人數附繕本）上訴時應提出委任律師或具
有律師資格之人之委任狀；委任有律師資格者，另應附具律師資
格證書及釋明委任人與受任人有民事訴訟法第466條之1第1項但
書或第2項（詳附註）所定關係之釋明文書影本。
中    華    民    國    97    年    2     月    29    日
                              書記官    黃千鶴
附註：
民事訴訟法第466條之1（第1項、第2項）：
對於第二審判決上訴，上訴人應委任律師為訴訟代理人。但上訴
人或其他法定代理人具有律師資格者，不在此限。
上訴人之配偶、三親等內之血親、二親等內之姻親，或上訴人為
法人、中央或地方機關時，其所屬專任人員具有律師資格並經法
院認為適當者，亦得為第三審訴訟代理人。

司法院資訊處製作；財團法人民間司法改革基金會備份。
